臺灣臺中地方法院民事裁定　九十年度再字第九號
　　再審聲請人
　　即　債務人　乙○○　　　籍.
　　　　　　　　　　　　　　居.
　　訴訟代理人　曾耀聰　律師
　　送達代收人　魏玉霞
　　即　債權人　甲○○
右當事人間支付命令事件，再審聲請人對於中華民國九十年四月十二日本院九十年度
促字第一八九六二號支付命令，聲請再審，本院裁定如左：
    主      文
再審聲請駁回。
再審程序費用由再審聲請人負擔。
    理      由
一、再審聲請意旨略以：
    （一）再審聲請人為旅居美國之僑民，雖在臺中市○○路四三巷七十號設有戶籍
          ，但實際上長年住居於132. 36. 58. AVE FLUSHING N.Y. 11355 U.S.A，
          且具有美國公民身分，再審聲請人於民國九十年二月間返臺時，本欲領取
          再審聲請人於中國國際商業銀行斗六分行之美元存款，因遭該行拒絕，嗣
          經查詢，始知再審聲請人所有之美元存款遭再審相對人聲請臺灣雲林地方
          法院假扣押在案，再審聲請人乃向雲林地院聲請限期命再審相對人起訴，
          因再審相對人提出鈞院九十年四月十二日所核發之九十年度促字第一八九
          六二號支付命令及確定證明書，雲林地院乃以九十年度聲字第一六一號裁
          定駁回再審聲請人限期命再審相對人起訴之聲請，再審聲請人於九十年八
          月十三日收受上開裁定後，始知再審相對人曾向鈞院聲請對再審聲請人發
          支付命令。
    （二）惟查，再審聲請人長年住居美國，雖在臺中市○○路四三巷七十號設有戶
          籍，但實際上鮮少住居，且再審相對人與再審聲請人熟識多年，並曾於前
          往美國時，多次於再審聲請人位於132.  36.  58.  AVE FLUSHING  N.Y.
          11355  U.S.A之美國家中居住，更有甚者，再審相對人於美國紐約第一銀
          行開設存款帳戶時，亦以再審聲請人美國住所為其在美國之連絡地址，故
          再審相對人對再審聲請人長年住居美國及對再審聲請人在美國之住所，均
          知之甚詳，詎其竟利用再審聲請人不在臺灣之際，於九十年四月六日向鈞
          院聲請對再審聲請人發支付命令，並對再審聲請人所未住居之臺灣戶籍地
          為支付命令之送達。因再審聲請人並未在臺居住，郵政人員乃於九十年四
          月廿一日將支付命令寄存於轄區之何安派出所，鈞院非訟中心遂發函通知
          再審相對人查報再審聲請人之現址，再審相對人明知再審聲請人當時實際
          住居於美國，竟未向鈞院據實陳報，反以再審聲請人在臺之戶籍地即為現
          址而為陳報，致鈞院於廿日之聲明異議不變期間經過後，據以核發該支付
          命令之確定證明書予再審相對人。按支付命令屬裁定性質，如有再審事由
          時，自得聲請再審，本件支付命令之送達既有上述瑕疵，爰依民事訴訟法
          第四百九十六條第一項第六款當事人知他造住、居所，指為所在不明而與
          涉訟及第五百零七條規定聲請再審等語。
二、再審相對人則以：再審聲請人固係美國公民，惟亦為中華民國國民，自應受中華
    民國法律規範，再審聲請人雖聲稱其長年居住美國，但實際上係於八十一年四月
    十三日入境，且於同年七月二十日申辦戶籍於臺中市○○路四三巷七十號，並住
    居於戶籍地，且其與中國國際商業銀行斗六分行往來，亦以該戶籍地為住址，足
    見再審聲請人有以該戶籍地為其在中華民國之法律關係之中心，自屬設定住所於
    該地，其嗣後又無廢止該住所之行為，則再審相對人以之為支付命令送達地，自
    屬合法。況民事訴訟法第四百九十六條第一項第六款所規定，當事人知他造住、
    居所，指為所在不明而與涉訟之再審事由，係指當事人明知他造住居所，而以所
    在不明為由，矇騙法院為公示送達之情形而言，寄存送達並非該款之再審事由，
    再審相對人為支付命令聲請時，不知再審聲請人究係住居臺灣或美國，自得信賴
    其設籍臺灣而為送達，再審聲請人所為再審聲請自非合法等語抗辯。
三、經查：本件再審相對人於九十年四月六日，向本院聲請對再審聲請人核發支付命
    令，本院審酌支付命令聲請之意旨，認再審相對人之請求為有理由，故為支付命
    令之裁定。本院經依再審相對人所陳報再審聲請人之住址「臺中市○○路四三巷
    七十號」，將前開支付命令之裁定予以付郵，郵政機關因未獲會晤本人，亦無可
    受領文書之同居人或受僱人，乃將支付命令寄存於轄區何安派出所，本院非訟中
    心遂發函通知再審相對人查報再審聲請人之現址，再審相對人即以戶籍謄本之戶
    籍址而為陳報，本院乃於廿日之聲明異議不變期間經過後，據以核發該支付命令
    之確定證明書予再審相對人等情，業經本院依職權調閱九十年度促字第一八九六
    二號支付命令卷宗核閱屬實。次查，再審聲請人所主張其雖在臺中市○○路四三
    巷七十號設有戶籍，但實際上多住居美國，且再審相對人與再審聲請人熟識多年
    ，並曾於前往美國時，多次在再審聲請人位於132. 36. 58. AVE FLUSHING N.Y.
    11355  U.S.A之美國家中居住，再審相對人於美國紐約第一銀行開設存款帳戶時
    ，亦以再審聲請人美國之住所為其在美國之連絡地址等情，業據其提出美國公民
    證、駕照、電話費單據及美國紐約第一銀行函件各一份（均為影本）為證，且為
    再審相對人所不爭執，再審相對人於本院調查時亦自承與再審聲請人認識四、五
    年；另參諸本院依職權所調取再審聲請人之入出境紀錄，再審聲請人自八十九年
    一月一日起至九十年十二月二十日止，將近二年之期間內，僅於八十九年五月十
    二日至八十九年六月十八日及九十年二月十六日至九十年二月廿八日入境臺灣，
    其餘時間均住居外國，足見再審聲請人所稱其於支付命令送達時，實際上居住於
    美國一節，核屬實在，且此一事實應為再審相對人於九十年四月間向本院聲請對
    再審聲請人發支付命令時所知悉。惟相審相對人於本院非訟中心前揭查址通知陳
    報再審聲請人之實際住居所時，並未陳明再審聲請人長年住居美國之事實，而逕
    以再審聲請人戶籍地址陳報到院。按：
    （一）督促程序乃係法院依據債權人單方所主張給付金錢或其他代替物或有價證
          券之一定數量為標的請求之原因事實，即為支付命令之核發。債權人就其
          請求之原因事實，無須舉證證明，法院即依債權人之聲請核發支付命令，
          故債務人除得於支付命令合法送達後之法定廿日期間內提出異議外，並無
          其他提出防禦方法之機會。
    （二）次按，債務人如於支付命令送達後二十日內未提出異議者，則該支付命令
          即與確定判決有同一效力。從而，為使債務人法定之廿日異議期間獲得保
          障，則就支付命令送達合法與否，自應從嚴認定，以維護債務人對支付命
          令得提出異議之權利。
    （三）再按，送達係使應送達之文書，確能付與應受送達人為目的，故當然應於
          應受送達人之實際住居處所、事務所或營業所行之；繼按，民事訴訟法第
          一百三十八條規定之寄存送達，應限於不能依同法第一百三十六條及第一
          百三十七條規定行送達者，始得為之。設為送達之處所，原雖為應受送達
          人之住居所、事務所或營業所，而實際上應受送達人已長時間未住居該處
          ，且該處亦無人可供代為通知應受送達人者，應認其住居所、事務所或營
          業所業已變更，則該原有之住居所、事務所或營業所，即非應為送達之處
          所，自應依同法第一百三十六條、第一百三十七條之規定，向應受達人實
          際之住居所為送達，倘不能為之，始得對應受送達人之「實際之住居所」
          為寄存送達，且寄存送達之方式，除須將文書寄存送達地之自治或警察機
          關外，並須由送達人製作送達通知書黏貼於應受送達人住居所、事務所或
          營業所門首，二者缺一不可，否則即不發生送達之效力（最高法院六十四
          年臺抗字第四八一號判例意旨參照）。惟事實上，送達人將送達通知書黏
          貼應受送達人住居所、事務所或營業所門首後，可能因受風吹雨打，致該
          通知書脫落，而應受送達人並不知送達文書之情事，或應受送達人因工作
          或旅遊，而於該段時間內未住居於受送達之處所，致不知有送達文書之可
          能，則對於應受送達人權益之保障，實欠週詳，是以就支付命令之送達，
          除依民事訴訟法第五百零九條規定，若有應於外國為之，或依公示送達為
          之，不得行之者外，於寄存送達之方式仍未修正之前提下，以寄存送達方
          式而為支付命令之送達者，自應嚴格限制且應加強防衛債務人權益保障之
          機制。況支付命令核發後，三個月不能送達於債務人者，其命令失其效力
          ，民事訴訟法第五百十五條第二項定有明文，而戶籍登記乃係戶政機關本
          於職權所為之行政行為，此與民法所規定之住居所並不必然相同，依社會
          現狀，未實際住居於戶籍地者，所在多有，自難遽認戶籍地當然為應受送
          達人之「實際之住居所」。從而，本院九十年度促字第一八九六二號支付
          命令既未對再審聲請人當時之實際住居所為送達，其寄存送達尚難認為已
          生合法送達之效力，其聲明異議期間自無從起算，難認支付命令業已確定
          。
四、末按，適用法規顯有錯誤者，得以再審之訴對於確定終局判決聲明不服；又裁定
    已經確定，而有第四百九十六條第一項或第四百九十七條之情形者，得準用再審
    之訴之規定，聲請再審，民事訴訟法第四百九十六條第一項第一款、第五百零七
    條定有明文。支付命令係屬裁定之性質，如有違背法令等情形，顯然足以影響裁
    判及當事人權益，依民事訴訟法第五百零七條準用同法第四百九十六條第一項各
    款之規定，固得以該確定支付命令有再審之事由，聲請再審。惟法院如誤認未確
    定之裁判為確定，而依聲請付與確定證明書者，尚不生該裁判已確定之效力。執
    行法院就該裁判已否確定，仍得予以審查，不受該確定證明書之拘束（最高法院
    八十一年台抗字第一一四號判例參照）。本件再審相對人聲請本院所核發之九十
    年度促字第一八九六二號支付命令，既未合法送達予再審聲請人，且因再審聲請
    人應受送達當時之實際住居所係在外國，本亦不得據以核發支付命令，則上開支
    付命令自屬尚未確定之裁定，是以再審聲請人上開關於送達之主張，雖非無據，
    然其對實際上尚未生確定效力之支付命令提起本件再審聲請，於法尚有未合，所
    為再審聲請，應予駁回。
五、據上論結，本件再審聲請為不合法，依民事訴訟法第五百零七條、第五百零二條
    第一項、第九十五條、第七十八條，裁定如主文。
中　　　華　　　民　　　國　　九十一　　年　　　六　　　月　　 十二 　　日
                                    臺灣臺中地方法院民事第三庭
~B法　　　官　林宗成
右為正本係照原本作成
如對本裁定抗告須於裁定送達後十日內向本院提出抗告狀
中　　　華　　　民　　　國　　九十一　　年　　　六　　　月　　 十二 　　日
~B法院書記官
